---
title: "Poročilo pri predmetu Analiza podatkov s programom R"
author: "Študent FMF"
output:
  pdf_document:
    includes:
      in_header: lib/styles.sty
---

```{r setup, echo=FALSE, results='hide', message=FALSE}
# Če želimo nastaviti pisave v PDF-ju, odkomentiramo
# in sledimo navodilom v programu.
#source("fontconfig.r", encoding = "UTF-8")

# Uvoz vseh potrebnih knjižnic
source("lib/libraries.r", encoding = "UTF-8")
```

# Izbira teme

Za vzorec bomo prikazali nekaj podatkov o slovenskih občinah.

***

# Obdelava, uvoz in čiščenje podatkov

```{r uvoz, echo=FALSE}
source("uvoz/uvoz.r", encoding = "UTF-8")
```

Uvozili smo podatke o občinah v obliki CSV s statističnega urada ter v obliki HTML
z Wikipedije. Poglejmo si začetka obeh uvoženih razpredelnic.

```{r razpredelnice}
kable(head(druzine))
head(obcine)
```

Slika \ref{fig:histogram} prikazuje porazdelitev števila naselij v občinah.

```{r histogram, echo=FALSE, fig.align='center', fig.cap='Histogram števila naselij v občinah'}
hist(obcine[,4], main = "Pogostost števila naselij",
     xlab = "Število naselij", ylab = "Število občin")
```

***

# Analiza in vizualizacija podatkov

```{r vizualizacija, echo=FALSE}
source("vizualizacija/vizualizacija.r", encoding = "UTF-8")
```

Slika \ref{fig:zemljevid} prikazuje povprečno velikost družine za vsako občino.

```{r zemljevid, echo=FALSE, fig.align='center', fig.cap='Zemljevid povprečnega števila otrok v družini'}
n <- 100
barve <- topo.colors(n)[1+(n-1)*(druzine$povprecje-min.povprecje)/(max.povprecje-min.povprecje)]
plot(zemljevid, col = barve)
title("Povprečno število otrok v družini")
```

***

# Napredna analiza podatkov

```{r analiza, echo=FALSE}
source("analiza/analiza.r", encoding = "UTF-8")
```

Slika \ref{fig:graf} prikazuje povezavo med številom naselij in površino občine.

```{r graf, echo=FALSE, fig.align='center', fig.cap='Povezava med številom naselij in površino občine'}
plot(obcine[[1]], obcine[[4]],
     main = "Število naselij glede na površino občine",
     xlab = expression("Površina (km"^2 * ")"),
     ylab = "Št. naselij",
     col = barve[obcine[[7]]],
     pch = 18)
legend("topright", legend = names(barve), col = barve,
       pch = 18, cex = 0.5, bg = "white")
```

***