---
title: "Kreditno tveganje v Nemčiji"
author: "Stefan Đekanović"
output:
  html_document: default
  pdf_document:
    includes:
      in_header: lib/styles.sty
    latex_engine: xelatex
---

```{r setup, echo=FALSE, results='hide', message=FALSE, warning=FALSE}
# Če želimo nastaviti pisave v PDF-ju, odkomentiramo
# in sledimo navodilom v programu.
#source("fontconfig.r", encoding="UTF-8")

# Uvoz vseh potrebnih knjižnic
source("lib/libraries.r", encoding="UTF-8")
```

```{r rstudio, echo=FALSE, results='asis'}
# Izris povezave do RStudia na Binderju
source("lib/rstudio.r", encoding="UTF-8")
```

# Izbira teme

V projektu bom najprej predstavil in analiziral nekaj splošnih stvari o Nemčiji in njenih regijah. Glavni del naloge pa bo analiza kreditnega tveganja in zgradba napovednega modela iz teh podatkov. Podatki prihajajo iz Nemčije leta 1994. Pri tem delu so meritve posamezniki in spremenljivke njegovi atributi. Glede na te atribute se posamezniku določi dobra ali slaba kreditna ocena.  Podatke o kreditnem tveganju sem dobil na spletni strani Kaggle v CSV obliki. Ostale podatke kot so populacija, GDP in površine regij sem pridobil iz Wikipedije in Eurostata.

Povezave do podatkovnih virov:

* [Kaggle](https://www.kaggle.com/uciml/german-credit) - v obliki CSV
* [Wiki](https://en.wikipedia.org/wiki/States_of_Germany) - v obliki HTML
* [Eurostat](https://ec.europa.eu/eurostat/data/database) - v obliki HTML

Zasnova podatkovnega modela:

* Tabela 1: regija, leto, glavno mesto, površina, populacija, GDP
* Tabela 2: ID, starost, spol, zaposlitev..., kreditna ocena

V zaključku projekta bom zgradil osnovni klasifikacijski model za napoved kreditne ocene posameznika in izračunal napako modela.

***

# Obdelava, uvoz in čiščenje podatkov

```{r uvoz, echo=FALSE, message=FALSE}
source("uvoz/uvoz.r", encoding="UTF-8")
```

Za tabelo 1 sem uvozil podatke s spletne strani Wikipedija. Razpredelnica `tabela1`  ima 16 vrstic, ki predstavljajo regije, in 15 stolpcev. Najprej sem zbrisal nepotrebne stolpce, nato pa si pogledal njihove tipe.

Nekaterim stolpcem sem spremenil tip, nadomestil sem manjkajoče vrednosti z pravimi vrednostmi in spremenil imena stolpev v slovenščino. Nekateri podatki so imeli tudi drugačen zapis decimalnega števila. S pomočjo stolpca populacija in GDP na prebivalca sem določil stolpec GDP. 


Opis prečiščene tabele 1:

* `tabela1` - splošni podatki o regijah
* `Regije` - spremenljivka: ime regije (faktor)
* `Leto` - spremenljivka: leto (število)
* `Glavno mesto` - spremenljivka: glavno mesto v regiji (faktor)
* `Povrsina` - meritev: površina regije v km$^2$ (število)
* `Populacija` - meritev: število prebivalcev v regiji (število)
* `GDP` - meritev: GDP regije v milijonih € (število)

  
Tabela 2, ki predstavlja posameznike in njihove lastnosti, je v mnogo lepši obliki kot prejšnje tabele.

Stolpce sem preimenoval v slovenščino. Količina kredita je podana v nemških markah in ji vrednosti spremenim v evre. Vse spremenljivke in vrednosti sem prevedel iz angleščine v slovenščino.

Opis prešiščene tabele 2:

* `tabela2` - podatki o posameznikih, ki vzamejo kredit
* `ID` - spremenljivka: id posameznika
* `Starost` - meritev: starost posameznika (število)
* `Spol` - meritev: spol posameznika (neurejen faktor)
* `Zaposlitev` - meritev: trenutna zaposlitev posameznika (faktor); 0 - nezaposlen, 1 - nekvalificiran delavec, 2 - kvalificiran, 3 - visoko kvalificiran
* `Nastanitev` - meritev: tip nastanitve (faktor); "lastno", "najem", "drugo"
* `Prihranki` - meritev: število prihrankov na računu (število)
* `Velikost kredita` - meritev: velikost kredita, ki ga vzame, v evrih (število)
* `Trajanje` - meritev: trajanje kredita, ki ga vzame, v mesecih (število)
* `Namen` - meritev: namen (neurejen faktor); "radio/TV", "izobrazba", "pohištvo/oprema", "avto", "posel", "gospodinjski aparati", "popravila", "drugo" 
* `Ocena` - meritev: kreditna ocena posameznika (faktor); 0 - slabo tveganje, 1 - dobro tveganje


## Preliminarna analiza

Če si pogledamo kako je porazdeljena ciljna spremenljivka, vidimo, da je posameznikov z dobro oceno veliko več kot  tistih s slabo.

```{r}
ggplot(tabela2, aes(x = Ocena, fill = Ocena))+
  geom_bar() +
  xlab("Ocena") + ylab("Število")
```

Poglejmo si še to porazdelitev glede na spol in starost.

```{r}
ggplot(tabela2, aes(x = Ocena, fill = Spol)) + 
  geom_bar() +
  xlab("Ocena") + ylab("Število")
```

Iz zgornjega grafa opazimo, da imamo več posameznikov moškega spola. Prav tako večji delež moških dobi dobro kreditno oceno. Natančen izračun deleža:

```{r}
print(sprintf("Delež moških, ki imajo dobro oceno, je %.2f", delezM))
print(sprintf("Delež žensk, ki imajo dobro oceno, je %.2f", delezZ))
```

Porazdelitev glede starosti:

```{r}
ggplot(tabela2, aes(x = Starost, fill = Ocena))+
  geom_bar() +
  ylab("Število")
```

V nadaljevanju si bom pogledal še druge spremenljivke in njihovo obnašanje glede na ciljno spremenljivko.

***

# Analiza in vizualizacija podatkov

```{r vizualizacija, echo=FALSE, message=FALSE, warning=FALSE, results='hide'}
source("vizualizacija/vizualizacija.r", encoding="UTF-8")
```

Spodnji zemljevidi prikazujejo Nemčijo z njenimi regijami, BDP na površino regije in gostoto populacije.

```{r}
tm_shape(map) +
  tm_polygons("NAME_1", legend.show = FALSE) +
  tm_text("NAME_1", size = 0.6) +
  tm_layout(title = "Regije")
```

Spodnja zemljevida prikazujeta BDP posamezne regije. Zanimalo me je še, kje je BDP skoncentriran. Na desnem zemljevidu opazimo, kot pričakovano, da imata regiji Berlin in Hamburg zaradi majhne površine in močne ekonomske razvitosti zelo velik delež BDP-ja glede na površino.

```{r}
tm_shape(merge(map, tabela1 %>% mutate(`GDP/area` = GDP/Povrsina), by.x = "NAME_1", by.y = "Regija")) +
  tm_polygons(c("GDP", "GDP/area")) +
  tm_facets(sync = TRUE, ncol = 2) + 
  tm_text("NAME_1", size = 0.6)
```

Do podobne ugotovitve pridem tudi z gostoto populacije pri spodnjem zemljevidu.

```{r}
tm_shape(merge(map, tabela1 %>% mutate(`Pop/area` = Populacija/Povrsina), by.x = "NAME_1", by.y = "Regija")) +
  tm_polygons(c("Populacija", "Pop/area"), palette = "Blues") +
  tm_facets(sync = TRUE, ncol = 2) + 
  tm_text("NAME_1", size = 0.6)
```

Manjše regije sem združil skupaj z večjimi, ki prve vsebujejo. Take manjše regije so Berlin, Hamburg in Bremen. Tako sem dobil drugačne rezultate. Regija z največjo gostoto je sedaj Mecklenburg-Vorpommern.

```{r}
tm_shape(merge(map, blend, by.x = "NAME_1", by.y = "Regija")) +
  tm_polygons(c("Populacija", "Pop/area"), palette = "Blues") +
  tm_facets(sync = TRUE, ncol = 2) + 
  tm_text("NAME_1", size = 0.6)
```


V datoteki, ki vsebuje zemljevid, so bile regije napisane v nemščini in jih je bilo treba spremeniti v angleščino, kot so podatki v tabeli 1. Poleg tega sta bili še zamenjani osma in deveta občina na zemljevidu. Podatke za zemljevid sem naložil v mapo podatki.

Sedaj si poglejmo še nekaj vizualizacij iz podatkov kreditnega tveganja. V preliminarni analizi sem ugotovil, da  imamo v podatkih več posameznikov moškega spola in da imajo moški v povprečju boljšo kreditno oceno. 
Glede porazdelitve starosti smo videli, da ima večina posameznikov 25-40 let, kot je bilo tudi pričakovano.

Poglejmo si še porazdelitev glede na druge parametre.
Pri grafu s parametrom 'Zaposlitev' številke predstavljajo: 0 - nezaposlen, 1 - nekvalificiran delavec, 2 - kvalificiran, 3 - visoko kvalificiran

```{r}
grid.arrange(p1, p2, nrow = 2)
```

Če pogledamo gostoto glede na velikost kredita in trajanje kredita opazimo, da so najpogostejši manjši krediti in krediti z manjšim trajanjem, kar gre seveda eno z drugim. Trajanja je navedeno v mesecih, velikost kredita pa v evrih. 

```{r}
grid.arrange(p3, p4, nrow = 2)
```

Nekaj kreditov je takih, ki imajo kratko trajanje, so veliki (nad 5000€) in imajo vsi slabo oceno.

```{r}
ggplot(tabela2, aes(x = Trajanje, y = `Velikost kredita`, color = Ocena, 
                    shape = Ocena, size = `Velikost kredita`)) +
  geom_jitter()
```


V spodnjem grafu sem stolpca nastanitev in prihranki pogledal kar skupaj. Imamo največ posameznikov, ki imajo malo prihrankov in lastno nastanitev. Tisti, ki imajo veliko prihrankov imajo tudi očitno boljše ocene. 
Večina posameznikov ima lastno nastanitev, kjer imajo tudi boljše razmerje med dobro in slabo oceno. V razmerju pri "najemu" in "drugo" ni bistvene razlike.

```{r}
ggplot(tabela2 %>% filter(!is.na(Prihranki))) +
  geom_jitter(aes(x = Prihranki, y = Nastanitev, shape = Ocena, color = Ocena))
```

Pogledal sem si še, kakšna je povezava med namenom kredita in njegovo velikostjo. Večje odstopanje pride pri kreditih z namenom "potovanja in drugo", kjer so večji krediti ocenjeni s slabo oceno, manjši pa z dobro. Sicer je pa posameznikov s takim namenom zelo malo: 7 za dobro oceno in 5 za slabo.

```{r}
ggplot(tabela2) +
  geom_boxplot(aes(x = Namen, y = `Velikost kredita`, fill = Ocena)) +
  theme(text = element_text(size = 9))


tabela2 %>% group_by(Namen, Ocena) %>% summarise(n())
```



***

# Napredna analiza podatkov

```{r analiza, echo=FALSE, message=FALSE}
source("analiza/analiza.r", encoding="UTF-8")
```

Za konec sem se odločil, da naredim napovedni model iz danih podatkov. Ker je naša ciljna spremenljivka "Ocena" kategorična, bom uporabil logistično regresijo. 
Najprej sem odstranil vse vrstice, kjer kakšni podatki manjkajo. To se zgodi pri stolpcu "Prihranki". Logistična regresija potrebuje številsko spremenljivko, zato sem vrednost "dober" spremenil v 1 in "slab" v 0. 

S tem se sedaj lahko uporabi model logistične regresije. Podatke sem razdelil na učne podatke in testne podatke v razmerju 4:1. Na učnih podatkih sem najprej natreniral model in s pomočjo p-vrednosti pogledal katere spremenljivke so statistično značilne. Na testnih podatkih sem naredil napoved in izračunal natančnost modela.

```{r}
print(sprintf("Točnost logistične regresije: %.2f",
              tocnost))
```




<!-- *** -->

<!-- ```{r shiny, echo=FALSE} -->
<!-- shinyAppDir("shiny", options=list(width="100%", height=600)) -->
<!-- ``` -->
